【裁判字號】    98,重訴,234
【裁判日期】    990119
【裁判案由】    債務不履行損害賠償
【裁判全文】
臺灣臺北地方法院民事判決             98年度重訴字第234號
原      告  艾波比股份有限公司
法定代理人  甲○○
訴訟代理人  吳志勇律師
複  代理人  蘇芃律師
被      告  乙○○
訴訟代理人  李淵聯律師
複  代理人  黃金洙律師
上列當事人間請求債務不履行損害賠償事件，本院於民國99年 1
月5日言詞辯論終結，判決如下：
    主      文
原告之訴及假執行之聲請均駁回。
訴訟費用由原告負擔
    事實及理由
甲、程序部分：
    查原告法定代理人原為甘擎宇，嗣變更為甲○○，並依法聲
    明承受訴訟，於法尚無不合，應予准許。又按訴狀送達後，
    原告不得將原訴變更或追加他訴。但請求之基礎事實同一者
    ，不在此限。民事訴訟法第255條第1項第2 款定有明文。本
    件原告起訴時，主張依民法第184條第1項後段、第227條第1
    項請求被告負損害賠償責任，嗣追加民法第277條第2項、第
    544 條為請求權基礎。核原告所為訴之追加與原訴，其主要
    爭點均在於被告所為稅捐事項之處理，是否造成原告損害，
    具有共同性，且在社會生活上可認為關連，而就原請求之訴
    訟及證據資料，於審理繼續進行在相當程度範圍內具有一體
    性，得期待於後請求之審理予以利用，核與上開規定相符，
    應予准許。
乙、實體部分：
一、原告起訴主張：被告自民國81年5月1日起至95年10月13日止
    受僱原告公司擔任稅務申報及內部流程管理，並兼任依總部
    要求按時彙報各項財務報表工作，嗣原告於95年10月13日因
    縮減業務而資遣被告，並於翌日即95年10月14日生效。詎原
    告於95年12月4 日經資誠會計師事務所查核始知原告與客戶
    間交易依財政部90年9 月20日台財稅第0900455748號函令，
    屬進銷貨行為，應開立發票並繳納5%營業稅，惟原告均誤以
    為各項交易為免稅，於交易時並未要求客戶支付營業稅，原
    告已補繳約新臺幣（下同）68,000,000元營業稅及遲延利息
    。嗣被告向本院以96年度勞訴字第14號提起確認兩造間僱傭
    關係存在及損害賠償之訴，詎被告於訴訟中竟表示，原告與
    客戶共謀逃漏稅，上開案件於97年8 月22日判決確認原告與
    被告間僱傭關係存在並確定在案。被告於原告公司任職時係
    職掌稅務申報工作，明知原告就相關三角貿易業務之交易行
    為應開具發票繳納稅款，卻執意做出免稅之錯誤判斷，復未
    告知原告而任由危害持續擴大，致原告因信賴被告之專業與
    業務獨立性，於交易時未要求客戶支付營業稅，致事後應補
    繳上開營業稅及遲延利息，原告遂於97年10月7 日終止與被
    告間之僱傭契約。原告現持續與客戶洽談減少損害，現確認
    已受損害部分包括遭客戶拒絕而無法回收之稅款 5,546,038
    元、利息損失1,129,079元、7,723,188元，以及支付資誠會
    計師事務所清查之顧問費2,301,070元，總計16,699,375 元
    （詳細計算方式如附件所示），惟全部損害金額尚無法確定
    ，爰依民法第227條第1項、第2項、第184條第1項後段、第5
    44條等規定提起本件訴訟。並聲明：(一)被告應給付16,699,3
    75元及自起訴狀繕本送達翌日起至清償日止，按週年利率5%
    計算之利息。(二)願供擔保請准宣告假執行。
二、被告抗辯：
  (一)被告於95年向臺灣板橋地方法院以95年度重勞調字第62號對
    原告起訴時，已主張原告從事行賄、送回扣、與收受者共謀
    逃漏所得稅、製作假帳、漏稅及其他犯罪及不法行為多年，
    原告與高層主管及會計師共謀逃漏稅及違反稅捐法規，嗣總
    部知悉原告上開不法行為後，除將數位高層解僱外，亦將被
    告解僱，惟經本院96年度勞訴字第14號判決確認原告之解僱
    並不合法，並已確定在案。就上開不法行為已確認不可歸責
    於被告，是本件訴訟應受本院96年度勞訴字第14號判決既判
    力之拘束，且與本院96年度勞訴字第14號、97年度審重訴字
    第7 號重複起訴，應生一事不再理之效力，原告不得再行提
    起本件訴訟。
  (二)原告逃漏稅事件係在被告被解僱前已發生，由總部派人調查
    ，且原告已於95年收到被告之起訴狀，竟遲至97年11月20日
    始提起本件訴訟，顯已罹於時效，且違反誠信原則。況原告
    提起本件訴訟已罹於勞動基準法第12條第2 項規定30日之時
    效。此外原告提起本件訴訟違反最高法院97年度臺上字第95
    0 號判決所揭示之誠信原則，即久不行使權利即應失效。若
    原告起訴之事實為真，原告應對五位高職解僱者起訴，原告
    未提起訴訟係因逃漏稅之犯罪行為係原告之本意，詎於本院
    96年度勞訴字第14號判決確認原告與被告間僱傭關係存在，
    原告應給付被告薪資後，原告竟捏造虛構事實，違反民法第
    148條誠信原則。
  (三)關於三角貿易業務報稅並非被告業務，原告及其法務主管丙
    ○○未經被告及被告律師同意，擅自錄音，係犯罪及違法取
    得之產物，依法不得為證據。又原告虛構事實、一再濫訴，
    被告因原告本件濫訴及本院96年度勞訴字第14號、97年度審
    重訴第7 號訴訟中所遭受之身心傷害及其他損害賠償，爰以
    98年2 月18日民事答辯3狀及98年3月2日或3月11日閱全卷狀
    之送達，請求原告及其法定代理人甘擎宇及法務丙○○負連
    帶賠償責任，而在本案訴訟中作備位抵銷。並聲明：(一)原告
    之訴及假執行之聲請均駁回。(二)如受不利判決，願供擔保請
    准宣告免為假執行。
三、兩造不爭執之事項：
  (一)被告自81年5月1日起至95年10月13日止受僱原告公司擔任內
    部流程管理工作。
  (二)原告於95年10月13日以縮減業務為由資遣被告，並於95年10
    月14日生效。
  (三)原告於95年12月4 日經資誠會計師事務所查核，原告與客戶
    間交易屬進銷貨行為，應開立發票並繳納5%營業稅，原告已
    補繳營業稅68,373,896元及遲延利息1,289,037 元。
  (四)被告主張原告資遣不合法，係非法解僱，訴請確認兩造間僱
    傭關係存在，並請求3,000,000 元之損害賠償，經本院於97
    年8 月22日以96年度勞訴字第14號民事判決確認兩造間僱傭
    關係存在，並駁回被告其餘之訴確定在案。
四、經本院偕同兩造協議簡化爭點如下：
  (一)原告起訴是否受既判力之拘束？
  (二)原告起訴是否違背民事訴訟法第253 條重複起訴禁止之規定
    ？
  (三)原告請求是否已罹於民法第197條之2年消滅時效？
  (四)被告抗辯本件有勞基法第12條第1項第4款的30日消滅時效之
    情形，有無理由？
  (五)原告起訴是否應受誠信原則及衡平原則之規範而不得行使其
    權利？
  (六)被告是否故意以背於善良風俗之方法，加損害於原告？被告
    是否明知相關三角貿易業務應開具發票，屬應繳納5%營業稅
    之交易，卻故意為免稅之錯誤判斷，致原告於交易時未要求
    客戶支付營業稅致事後應補繳上開營業稅及遲延利息？原告
    所受損害為何？
  (七)被告是否擔任稅務申報工作，且有不完全給付之債務不履行
    ？如是，被告是否不可歸責？原告所受損害為何？
五、法院得心證之理由：
  (一)按除別有規定外，確定之終局判決就經裁判之訴訟標的，有
    既判力。民事訴訟法第400條第1項定有明文。查被告於本院
    96年度勞訴字第14號民事判決中，起訴請求確認其與本件原
    告間之僱傭關係存在，並依勞動契約、公平交易法、消費者
    保護法及營業秘密法等規定，請求本件原告給付 3,000,000
    元，此有該民事判決附卷可稽。是本件當事人不僅與該案當
    事人相反，提起訴訟之請求權基礎亦不相同，顯為不同之訴
    訟標的，被告抗辯本件為該民事確定判決既判力效力所及云
    云，於法不合，難以採信。又按當事人不得就已起訴之事件
    ，於訴訟繫屬中，更行起訴。民事訴訟法第253 條定有明文
    。查本件原告並未就本件請求之內容提起訴訟而繫屬於任何
    法院，被告抗辯原告起訴違反一事不再理原則云云，亦屬無
    據。
  (二)按因侵權行為所生之損害賠償請求權，自請求權人知有損害
    及賠償義務人時起，二年間不行使而消滅。自有侵權行為時
    起，逾十年者亦同。民法第197條第1項定有明文。原告曾於
    95年11月16日向財政部臺北市國稅局松山分局申請更正營業
    稅銷項金額增加1,217,219,257元、自動補繳60,860,967 元
    ，而經該局同意備查，此有該局95年11月24日財北國稅松山
    營業字第0950031739號函附卷可稽（見本院97年度審重訴字
    第443號卷第156頁）。由此可知，原告應於95年11月16日發
    函財政部臺北市國稅局松山分局時，早已知悉其有應補繳稅
    額之情形。另參酌被告於95年8、9月間曾經寄發信函予原告
    ，要求原告須支付一筆錢，否則要去檢舉公司漏開發票等情
    ，此業據證人丙○○證述明確（見本院卷第233 頁至反面）
    ；且兩造並不爭執原告於95年10月13日即以縮減業務為由資
    遣被告，並於95年10月14日生效，惟經本院認定並無合法終
    止勞動契約事由等情，足認原告應係接獲被告所發上開函文
    後，隨即進行稅務查核動作，並於95年10月13日以非法事由
    資遣被告，再於95年11月16日發函申請補繳稅額。是原告於
    接獲被告發函後，隨即非法資遣被告，再向稅捐稽徵機關申
    報補繳稅額，顯見其於95年11月16日之前，即已知悉補繳稅
    額之事由係因被告行為所致，而為避免損害繼續發生，始為
    前揭行為。從而，原告於95年11月16日之前既已認定被告造
    成損害之情形，則其於97年11月20日始向本院起訴，主張依
    民法第184條第1項後段請求被告負侵權行為損害賠償責任，
    顯已逾民法第197 條第1項規定2年之消滅時效期間，被告抗
    辯原告主張侵權行為損害賠償請求權罹於時效等情，核屬有
    據。至於資誠會計師事務所固於95年12月4 日出具租稅分析
    函文予原告，表示：「依據財政部90年9月20日台財稅第090
    0455748 號函令之意旨，如『艾波比』負擔產品瑕疵擔保責
    任或商業發票係由『艾波比』開立，則『艾波比』與國內客
    戶間之外幣採購交易屬於『進銷貨行為』，『艾波比』應按
    銷貨金額全額開立三聯式統一發票予國內客戶」，此有函文
    1份在卷足稽（見本院97年度審重訴字第443號卷第6至7頁）
    。惟該函文乃資誠會計師事務所針對原告所為「外幣採購」
    相關營業稅務處理進行闡釋，並未說明應補繳之稅額即應負
    責之人員，況且原告早於該函文之前，即95年11月16日，已
    發函財政部臺北市國稅局松山分局，申請更正營業稅銷項金
    額及自動補繳稅額，顯見原告並非因資誠會計師事務所之函
    文才採取補稅事宜，尚難以此認定原告係於收受該函文後始
    知悉侵權行為情事，併此敘明。
  (三)又本件原告並非主張不經預告終止勞動契約，被告依勞動基
    準法第12條第1項第4款所為消滅時效之抗辯，與本件顯無關
    連，自無可採。而被告雖又抗辯原告起訴違反誠信原則及衡
    平原則之規範云云，然原告起訴主張權利以填補損害，乃請
    求法院就其主張事由有無理由進行審判，並非以損害他人為
    主要目的，實無違反誠信原則及衡平原則之情形，被告所為
    抗辯，顯非可採。
  (四)承上所述，原告依民法第184條第1項後段所為侵權行為損害
    賠償之請求，已罹於消滅時效，則被告是否故意以背於善良
    風俗之方法加損害於原告，已無庸審酌。況被告所為，是否
    背於善良風俗而符合民法第184條第1項後段所規定之要件，
    未據原告加以舉證，且被告當時身為原告公司之經理，是否
    有加損害於原告之故意，或係基於公司經理人所為利於原告
    之商業經營判斷，甚或本於管理階層之共同議決所為，實非
    毫無疑問，尚難遽認被告有何故意以背於善良風俗之方法加
    損害於原告之行為。原告主張被告故意以背於善良風俗之方
    法而加損害於原告，應認無據，難以採認。
  (五)原告主張被告於任職期間擔任稅務經理，負責稅務申報及內
    部流程管理等工作，雖為被告所否認，惟被告於本院96年度
    勞訴字第14號民事案件中，主張原告僱用伊為稅務經理，執
    行公司稅務申報及內部流程管理等工作，此有判決書附卷可
    參；另證人即原告公司法務副總諸仲強於該案中亦證述被告
    負責財務、會計還有稅務，職稱就是稅務經理，被告並當庭
    表示證人諸仲強所述內容實在，此有言詞辯論筆錄可資佐證
    （見本院卷第226至228頁）；又證人丙○○亦證稱被告曾經
    擔任稅務經理，負責稅務申報、稅則引用等工作等語（見本
    院卷第233 頁）。且依被告不否認真正之原告公司組織架構
    顯示，被告確實負責「Tax & Reporting 」之工作（見本院
    卷第220 頁）。從而，原告主張被告於任職期間擔任稅務經
    理，負責稅務申報及內部流程管理等工作，核屬有據，應堪
    認定。然查，證人丙○○曾經訪談被告，依兩造不爭執真正
    之訪談錄音記錄譯文所示，被告表示清楚三角貿易之內容，
    也曾做過風險評估，並將此風險告知財務長，由財務長或總
    經理去做決定，當時曾將此問題反映給Jenny ，由財務長做
    最後決定，其無法決定，只能奉命行事，先前雖然做過trai
    ning，要求守法，但無法限制別人如何做，該怎麼做都有re
    view過，只是sale部門沒有遵守，有關5%的稅只有總經理可
    以決定等語（見本院97年度審重訴字第443 號卷第12至19頁
    ）。而證人丙○○亦證稱其不清楚稅務經理是否有最後決定
    稅務申報及稅則引用的權限，被告確實曾經寄發電子郵件，
    告知同仁來往案件應遵守規定必須開立發票，亦曾告知稅務
    部分係由Jenny 做最後決定，且三角貿易應有一整套流程等
    語（見本院卷第232至235頁）。參酌前揭原告公司組織圖所
    示，Jenny Lo即盧婉卿擔任原告公司臺灣區財務處長（Coun
    try CFO ），同時負責行政管理總部而為被告之直屬長官，
    此外並有宋恩鼎擔任總經理及臺灣區經理，則被告供稱其向
    Jenny 報告風險評估，並應由稅務經理及總經理做最終決定
    等情，核與原告公司組織架構一致，且與一般商業經營決策
    模式無違，尚堪採信。況原告迄今未能提出有關三角貿易之
    相關流程，又經本院命其提供被告前任稅務經理從事三角貿
    易時所為決定之相關文件後，亦表示無法尋得此等文件，則
    原告對於三角貿易稅務問題究竟應如何進行，毫無前例可循
    而無從確定，其主張三角貿易稅務問題全由被告一人決定，
    實屬有疑，難以採信。準此，原告未能證明被告處理三角貿
    易時有何違背善良管理人之注意義務之情事，自難認被告處
    理委任事務有不完全給付之情形，或因處理委任事務有過失
    ，或因逾越權限之行為而致生損害，原告依民法第277條第1
    項、第2項、第544條，主張被告應負損害賠償責任，實屬無
    據，難以准許。
六、綜上所述，原告未能舉證被告有故意以背於善良風俗之方法
    加損害於原告之行為，亦未能證明被告處理委任事務有違反
    善良管理人注意義務之情事，其依民法第184條第1項後段、
    第227條第1項、第2項、第544條等規定，請求被告給付16,6
    99,375元及自起訴狀繕本送達翌日起至清償日止，按週年利
    率5%計算之利息，為無理由，應予駁回。又原告之訴既經駁
    回，其假執行之聲請亦失所附麗，應併予駁回。
七、本件事證已臻明確，兩造其餘攻擊防禦方法及未經本院援用
    之證據，核於判決結果不生影響，爰不予逐一論駁，附此敘
    明。
八、訴訟費用負擔之依據：民事訴訟法第78條。
中    華    民    國    99    年    1     月    19    日
                  民事第四庭    法  官  余明賢
以上正本係照原本作成
如對本判決上訴，須於判決送達後20日內向本院提出上訴狀
中    華    民    國    99    年    1     月    19    日
                                書記官  楊勝欽

司法院資訊處製作；財團法人民間司法改革基金會備份。
